---
title: Estadística Descriptiva
format: 
  html:
    page-layout: full
lang: es
---

```{r paquetes}
#| results: hide
# Carga de paquetes
.packages <- c("knitr", "tidyverse", "DT", "kableExtra", "plotly")
.installed <- .packages %in% installed.packages()
if (length(.packages[!.installed]) > 0) install.packages(.packages[!.installed])
lapply(.packages, library, character.only = T)
```

```{r colores}
color1 <- "#00BFC4"
color2 <- "#F8766D"
color3 <- "#7CAE00"
color4 <- "#C77CFF"
```

```{r carga datos}
# Carga de datos preprocesados (con medidas repetidas)
df <- read_csv("data/datos.preprocesados.csv") %>%
  mutate(ID = as.factor(ID)) 
# Carga de datos sin medidas repetidas
df2 <- read_csv("data/datos.preprocesados.sin.medidas.repetidas.csv") %>% 
  mutate(ID = as.factor(ID)) 
# Pacientes con 3 o más revisones
ids <- df %>% 
  filter(REVISION == 3) %>% 
  pull(ID)
```

```{r conjuntos-variables}
vars.vergencias <- c("VHL.BT1", "VHL.BT2", "VHL.BN1", "VHL.BN2", "VHC.BT1", "VHC.BT2", "VHC.BT3", "VHC.BN1", "VHC.BN2", "VHC.BN3")
vars.forias <- c("FVL", "FVC", "FLC")
vars.otras <- c("ACA", "CCF", "AAOD", "AAOI", "Dif.AAOD.hofstetter", "Dif.AAOI.hofstetter")
vars.dep <- c("EME.D", "EME.I", "HIP.D", "HIP.I", "MIO.D", "MIO.I", "AST.D", "AST.I", "PRE.D", "PRE.I")
vars.ind <- c(vars.vergencias, vars.forias, vars.otras)
vars.ind.evol <- paste0(vars.ind, ".EVOL")
vars.dep.evol <- paste0(vars.dep, ".EVOL")
vars <- c(vars.ind, vars.dep)
vars.evol <- c(vars.ind.evol, vars.dep.evol)
```

```{r funciones}
tabla.freq <- function(var) {
  tabla <- df %>%
    count(get(var)) %>%
    kable(caption = paste0("Distribución según ", var, ".")) %>%
    kable_styling(bootstrap_options = "hover", full_width = F)
  return(tabla)
}

resumen.des <- function(var) {
  resumen <- df %>%
    summarise(Media = mean(get(var), na.rm = TRUE), "Desviación Típica" = sd(get(var), na.rm = TRUE), Mínimo = min(get(var), na.rm = TRUE), Máximo = max(get(var), na.rm = TRUE)) %>%
    kable(caption = paste0("Estadísticos descriptivos de ", var, ".")) %>%
    kable_styling(bootstrap_options = "hover", full_width = F)
  return(resumen)
}

dist.hist <- function(var) {
  plot <- df %>%
    ggplot(aes_string(var)) +
    geom_histogram(binwidth = 1, col = "white", fill = color1) +
    ylab("Número de pacientes")
  return(plot)
}
```

## Distribución del número de revisiones

```{r frecuencias-revisiones}
count(df, REVISION) %>%
  kable(caption = paste0("Distribución según número de revisiones.")) %>%
  kable_styling(bootstrap_options = "hover", full_width = F)

n2 <- count(df, ID) %>%
  filter(n > 1) %>%
  pull(ID)
```

Número de pacientes con más de una revisión: `r length(n2)`.

## Distribución por sexo

```{r frecuencias-sexo}
df %>%
  distinct(ID, SEXO) %>%
  count(SEXO) %>%
  kable(caption = paste0("Distribución según sexo.")) %>%
  kable_styling(bootstrap_options = "hover", full_width = F)
```

```{r distribucion-sexo}
#| fig-cap: "Distribución de pacientes según sexo."
df %>%
  distinct(ID, SEXO) %>%
  count(SEXO) %>%
  ggplot(aes(SEXO, fill = SEXO)) +
  geom_bar(aes(weight = n)) +
  ylab("Número de pacientes")
```

## Distribución por Edad

```{r frecuencias-edad}
resumen.des("EDAD")
```

```{r distribucion-edad, fig.cap=""}
#| fig-cap: "Distribución de la edad."
df %>%
  ggplot(aes(x = EDAD, fill = SEXO)) +
  geom_histogram(breaks = seq(0, 100, by = 10), alpha = 0.8, col = "white") +
  scale_x_continuous(breaks = seq(0, 100, by = 10)) +
  ylab("Número de pacientes")
```

## Distribución por ojo dominante

```{r frecuencias-ojo-dominante}
df %>%
  distinct(ID, OJO.DOMINANTE) %>%
  count(OJO.DOMINANTE) %>%
  kable(caption = "Distribución según ojo dominante.") %>%
  kable_styling(bootstrap_options = "hover", full_width = F)
```

```{r distribucion-ojo-dominante}
#| fig-cap: "Distribución de pacientes según ojo dominante."
df %>%
  distinct(ID, OJO.DOMINANTE) %>%
  count(OJO.DOMINANTE) %>%
  ggplot(aes(OJO.DOMINANTE, fill = OJO.DOMINANTE)) +
  geom_bar(aes(weight = n)) +
  ylab("Número de pacientes")
```

## Distribución por mano dominante

```{r frecuencias-mano-dominante}
df %>%
  distinct(ID, MANO.DOMINANTE) %>%
  count(MANO.DOMINANTE) %>%
  kable(caption = "Distribución según mano dominante.") %>%
  kable_styling(bootstrap_options = "hover", full_width = F)
```

```{r distribucion-mano-dominante}
#| fig-cap: "Distribución de pacientes según mano dominante."
df %>%
  distinct(ID, MANO.DOMINANTE) %>%
  count(MANO.DOMINANTE) %>%
  ggplot(aes(MANO.DOMINANTE, fill = MANO.DOMINANTE)) +
  geom_bar(aes(weight = n)) +
  ylab("Número de pacientes")
```

## Distribución por concordancia mano-ojo dominante

```{r frecuencias-mano-ojo-dominante}
df %>%
  distinct(ID, DOMINANCIA.OJO.MANO) %>%
  count(DOMINANCIA.OJO.MANO) %>%
  kable(caption = "Distribución según concordancia ojo-mano dominante.") %>%
  kable_styling(bootstrap_options = "hover", full_width = F)
```

```{r distribucion-mano-ojo-dominante}
#| fig-cap: "Distribución de pacientes según concordancia mano-ojo dominante."
df %>%
  distinct(ID, DOMINANCIA.OJO.MANO) %>%
  count(DOMINANCIA.OJO.MANO) %>%
  ggplot(aes(DOMINANCIA.OJO.MANO, fill = DOMINANCIA.OJO.MANO)) +
  geom_bar(aes(weight = n)) +
  ylab("Número de pacientes")
```

## Distribuciones de variables clínicas

### Vergencias y Forias

```{r distribuciones-ind}
#| fig-cap: "Distribuciones de las vergencias y las forias."
#| fig-width: 10
#| fig-height: 8
df %>% 
  select(all_of(vars.ind)) %>% 
  pivot_longer(everything(), names_to = "Variable", values_to = "Valor") %>% 
  ggplot(aes(x = Valor)) +
  geom_histogram(fill= color1, bins = 15, col= "white") +
  facet_wrap(vars(Variable), scales = "free")+
  xlab("") + 
  ylab("Frecuencia")
```

Se observa que VHC.BN1 y VHC.BT1 apenas tienen variabilidad, por lo que conviene descartarlas del estudio de correlación.

### Defectos visuales

```{r distribuciones-dep}
#| fig-cap: "Distribuciones de los defectos visuales."
#| fig-width: 10
#| fig-height: 8
df %>% 
  select(all_of(vars.dep)) %>% 
  pivot_longer(everything(), names_to = "Variable", values_to = "Valor") %>% 
  ggplot(aes(x = Valor)) +
  geom_histogram(fill= color1, bins = 15, col= "white") +
  facet_wrap(vars(Variable), scales = "free") +
  xlab("") + 
  ylab("Frecuencia")
```

Se observa que EME.D y EME.I tienen una variabilidad nula, y HIP.D, HIP.I, PRE.D y PRE.I apenas tienen variabilidad, por lo que deben descartarse del estudio.

## Prueba de normalidad (Shapiro-Wilks)

```{r normalidad}
df %>%
  select(all_of(vars)) %>%
  pivot_longer(-c(EME.D, EME.I), names_to = "Variable", values_to = "Valor") %>%
  group_by(Variable) %>%
  summarise(p.valor = shapiro.test(Valor)$p.value) %>%
  kable(caption = paste0("p-valores del contraste de normalidad de Shapiro-Wilks")) %>%
  kable_styling(bootstrap_options = c("hover", "stripped"), full_width = F)
```

Prácticamente todas las variables presentan una distribución no normal.

## Estadísticos descriptivos

```{r estadisticos-descriptivos}
df %>%
  select(all_of(vars)) %>%
  pivot_longer(everything(), names_to = "Variable", values_to = "Valor") %>%
  group_by(Variable) %>%
  summarise(Media = mean(Valor, na.rm = TRUE), "Desviación Típica" = sd(Valor, na.rm = TRUE), Mínimo = min(Valor, na.rm = TRUE), Máximo = max(Valor, na.rm = TRUE)) %>%
  kable(caption = paste0("Estadísticos descriptivos.")) %>%
  kable_styling(bootstrap_options = "hover", full_width = F)
```

## Evoluciones de las variables clínicas

```{r eliminacion-variables-sin-interes}
vars.dep <- vars.dep[!vars.dep %in% c("EME.D", "EME.I")]
```


```{r evoluciones}
#| fig-cap: "Distribuciones de los defectos visuales."
#| fig-width: 10
#| fig-height: 8
df.dep <- df %>% 
  filter(ID %in% ids) %>% 
  select(c(ID, REVISION, vars.dep)) %>% 
  pivot_longer(-c(ID, REVISION), names_to = "Variable")

p <- df %>% 
  filter(ID %in% ids) %>% 
  select(c(ID, REVISION, vars.ind)) %>% 
  pivot_longer(-c(ID, REVISION), names_to = "Variable") %>% 
  ggplot(aes(x = REVISION, y = value , group = Variable, col = Variable)) +
  geom_line() +
  geom_line(data = df.dep, aes(y = value, group = Variable, col = Variable)) +
  ylab("") +
  facet_wrap(vars(ID), ncol = 3)

ggplotly(p, height = 2000)
```


## Evoluciones sin medidas repetidas

En este apartado se ha considerado solo la evolución de cada variable en cada individuo, tomando solo el valor de la primera y última revisiones, sin tener en cuenta el resto de medidas repetidas.

```{r conjuntos-variables-evoluciones}
# vars.vergencias <- c("VHL.BT1", "VHL.BT2", "VHL.BN1", "VHL.BN2", "VHC.BT1", "VHC.BT2", "VHC.BT3", "VHC.BN1", "VHC.BN2", "VHC.BN3")
# vars.forias <- c("FVL", "FVC", "FLC")
# vars.dep <- c("HIP.D", "HIP.I", "MIO.D", "MIO.I", "AST.D", "AST.I", "PRE.D", "PRE.I")
# vars.ind <- c(vars.vergencias, vars.forias)
vars.ind.evol <- paste0(vars.ind, ".EVOL")
vars.dep.evol <- paste0(vars.dep, ".EVOL")
# Eliminamos la Dif de hofstetter que no tiene evoluciones
vars.ind.evol <- vars.ind.evol[!vars.ind.evol %in% c("Dif.AAOD.hofstetter.EVOL", "Dif.AAOI.hofstetter.EVOL")]
vars.evol <- c(vars.ind.evol, vars.dep.evol)
```

### Distribuciones de las evoluciones

```{r distribuciones-evolucion-ind}
#| fig-cap: "Distribuciones de las evoluciones de las vergencias y las forias."
#| fig-width: 10
#| fig-height: 8
df2 %>% 
  select(all_of(vars.ind.evol)) %>% 
  pivot_longer(everything(), names_to = "Variable", values_to = "Valor") %>% 
  ggplot(aes(x = Valor)) +
  geom_histogram(fill = color1, bins = 15, col = "white") +
  facet_wrap(vars(Variable), scales = "free")+
  xlab("") + 
  ylab("Frecuencia")
```

```{r distribuciones-evolucion-dep}
#| fig-cap: "Distribuciones de las evoluciones de los defectos visuales."
#| fig-width: 10
#| fig-height: 8
df2 %>% 
  select(all_of(vars.dep.evol)) %>% 
  pivot_longer(everything(), names_to = "Variable", values_to = "Valor") %>% 
  ggplot(aes(x = Valor)) +
  geom_histogram(fill = color1, bins = 15, col = "white")  +
  facet_wrap(vars(Variable), scales = "free") +
  xlab("") + 
  ylab("Frecuencia")
```

### Prueba de normalidad (Shapiro-Wilks)

```{r normalidad-evol}
df2 %>%
  select(all_of(vars.evol)) %>%
  pivot_longer(everything(), names_to = "Variable", values_to = "Valor") %>%
  group_by(Variable) %>%
  summarise(p.valor = shapiro.test(Valor)$p.value) %>%
  kable(caption = paste0("p-valores del contraste de normalidad de Shapiro-Wilks")) %>%
  kable_styling(bootstrap_options = c("hover", "stripped"), full_width = F)
```

Todas las variables excepto FLC, VHC.BN3, VHC.BT2, VHC.BT3, VHL.BT1 y VHL.BT2, tienen una evolución no normal.

### Resumen estadístico

```{r estadisticos-descriptivos-evol}
df2 %>%
  select(all_of(vars.evol)) %>%
  pivot_longer(everything(), names_to = "Variable", values_to = "Valor") %>%
  group_by(Variable) %>%
  summarise(Media = mean(Valor, na.rm = TRUE), "Desviación Típica" = sd(Valor, na.rm = TRUE), Mínimo = min(Valor, na.rm = TRUE), Máximo = max(Valor, na.rm = TRUE)) %>%
  kable(caption = paste0("Estadísticos descriptivos.")) %>%
  kable_styling(bootstrap_options = "hover", full_width = F)
```
