---
title: Introducción
lang: es
---

```{r libraries}
#| results: hide
# Carga de paquetes
.packages <- c("knitr", "tidyverse", "DT", "kableExtra")
.installed <- .packages %in% installed.packages()
if (length(.packages[!.installed])>0) install.packages(.packages[!.installed])
lapply(.packages, library, character.only=T)
```

<!-- Carga de datos -->
```{r carga datos}
var <- read_csv("data/variables.csv")
df <- read_csv("data/datos.csv")
```

## Objetivos

Explorar la asociación entre las deficiencias en la visión (miopía, hipermetropía, astigmatismo o presbicia) y las variantes de las vergencias y la acomodación durante los diferentes exámenes optométricos que se han hecho a un grupo de pacientes durante varios años.

## Tipo de estudio

Estudio observacional, analítico y retrospectivo. Cohorte clínica construida con historiales clínicos de pacientes que han acudido a una misma clínica oftalmológica durante varios años.

## Variables

Se han recogido datos de los pacientes que han acudido a la clínica para realizarse un examen optométrico completo, incluyendo la medición de la agudeza visual, la refracción, la acomodación y las vergencias.

```{r variables}
datatable(var, rownames = F, escape=F, class = 'display', options = list(pageLength = 10, dom="ltip", language = list(url = 'http://cdn.datatables.net/plug-ins/1.10.11/i18n/Spanish.json')))
```

## Tamaño muestral

### Número de pacientes: `r length(unique(df$ID))`

### Número total de mediciones: `r nrow(df)`

### Número de mediciones por paciente

```{r mediciones por paciente}
df |>
  group_by(ID) |>
  summarise(n = n()) |>
  datatable(rownames = F, escape=F, class = 'display', options = list(pageLength = 10, dom="ltip", language = list(url = 'http://cdn.datatables.net/plug-ins/1.10.11/i18n/Spanish.json')))
```

 
 