---
title: Regresión
lang: es
---

```{r libraries}
#| results: hide
# Carga de paquetes
.packages <- c("knitr", "tidyverse", "DT", "kableExtra", "pixiedust", "plotly",  "Hmisc", "GGally")
.installed <- .packages %in% installed.packages()
if (length(.packages[!.installed])>0) install.packages(.packages[!.installed])
lapply(.packages, library, character.only=T)
```

```{r colores}
color1 <- "#00BFC4"
color2 <- "#F8766D"
color3 <- "#7CAE00"
color4 <- "#C77CFF"
```

```{r carga datos}
# Carga de datos preprocesados (con medidas repetidas)
df <- read_csv("data/datos.preprocesados.csv") %>%
  mutate(ID = as.factor(ID)) 
# Carga de datos sin medidas repetidas
df2 <- read_csv("data/datos.preprocesados.sin.medidas.repetidas.csv") %>% 
  mutate(ID = as.factor(ID)) 
# Pacientes con 3 o más revisones
ids <- df %>% 
  filter(REVISION == 3) %>% 
  pull(ID)
```

```{r conjuntos-variables}
vars.vergencias <- c("VHL.BT1", "VHL.BT2", "VHL.BN1", "VHL.BN2", "VHC.BT1", "VHC.BT2", "VHC.BT3", "VHC.BN1", "VHC.BN2", "VHC.BN3")
vars.forias <- c("FVL", "FVC", "FLC")
vars.otras <- c("ACA", "CCF", "AAOD", "AAOI", "Dif.AAOD.hofstetter", "Dif.AAOI.hofstetter")
vars.dep <- c("HIP.D", "HIP.I", "MIO.D", "MIO.I", "AST.D", "AST.I", "PRE.D", "PRE.I")
vars.ind <- c(vars.vergencias, vars.forias, vars.otras)
vars.ind.evol <- paste0(vars.ind, ".EVOL")
vars.dep.evol <- paste0(vars.dep, ".EVOL")
# Eliminamos la Dif de hofstetter que no tiene evoluciones
vars.ind.evol <- vars.ind.evol[!vars.ind.evol %in% c("Dif.AAOD.hofstetter.EVOL", "Dif.AAOI.hofstetter.EVOL")]
vars <- c(vars.ind, vars.dep)
vars.evol <- c(vars.ind.evol, vars.dep.evol)
```

```{r funciones}
regresion <- function(df, var.dep) {
  df %>% 
    select(c(all_of(vars.ind), var.dep)) %>% 
    pivot_longer(-var.dep, names_to = "Variable") %>% 
    ggplot(aes(x = value, y = get(var.dep))) +
    geom_point(col = color1) +
    geom_smooth(method = "lm", col = color2) +
    xlab("") +
    ylab(var.dep) +
    facet_wrap(vars(Variable), scales = "free")
}

regresion.evol <- function(df, var.dep) {
  df %>% 
    select(c(all_of(vars.ind.evol), var.dep)) %>% 
    pivot_longer(-var.dep, names_to = "Variable") %>% 
    ggplot(aes(x = value, y = get(var.dep))) +
    geom_point(col = color1) +
    geom_smooth(method = "lm", col = color2) +
    xlab("") +
    ylab(var.dep) +
    facet_wrap(vars(Variable), scales = "free")
}

regresion.mult <- function(df, var.dep, vars.ind) {
  formula = paste0(var.dep, "~", paste(vars.ind, collapse="+"))
  lm(formula, data = df)
}

print.regresion <- function(model) {
  coefs <- as.data.frame(summary(model)$coefficients)
  kable(coefs, col.names = c("Coeficiente", "Error Estandar", "Estadístico", "p-valor"), caption = "Coeficientes de regresión lineal múltiple.") %>%
    kable_styling(bootstrap_options = "hover", full_width = F)
}
```


## Regresiones de las variables clínicas

### Miopía

```{r regresion-miopia}
#| fig-cap: "Rectas de regresión para la miopía."
#| fig-width: 10
#| fig-height: 8
regresion(df, "MIO.D")
```

#### Regresión múltiple

```{r regresion-mult-miopia}
model <- regresion.mult(df, "MIO.D", vars.ind)
print.regresion(model)
```

**Coeficiente de determinación: $R^2 = `r round(summary(model)$r.squared,2)`$**.

### Astigmatismo

```{r regresion-astismatigmo}
#| fig-cap: "Rectas de regresión para el astigmatismo."
#| fig-width: 10
#| fig-height: 8
regresion(df, "AST.D")
```

#### Regresión múltiple

```{r regresion-mult-astigmatismo}
model <- regresion.mult(df, "AST.D", vars.ind)
print.regresion(model)
```

**Coeficiente de determinación: $R^2 = `r round(summary(model)$r.squared,2)`$**.

### Presbicia

```{r regresion-presbicia}
#| fig-cap: "Rectas de regresión para la presbicia."
#| fig-width: 10
#| fig-height: 8
regresion(df, "PRE.D")
```

#### Regresión múltiple

```{r regresion-mult-presbicia}
model <- regresion.mult(df, "PRE.D", vars.ind)
print.regresion(model)
```

**Coeficiente de determinación: $R^2 = `r round(summary(model)$r.squared,2)`$**.

### Hipermetropía

```{r regresion-hipermetropia}
#| fig-cap: "Rectas de regresión para la hipermetropía."
#| fig-width: 10
#| fig-height: 8
regresion(df, "HIP.D")
```

#### Regresión múltiple

```{r regresion-mult-hipermetropia}
model <- regresion.mult(df, "HIP.D", vars.ind)
print.regresion(model)
```

**Coeficiente de determinación: $R^2 = `r round(summary(model)$r.squared,2)`$**.

## Regresiones de las evoluciones de las variables clínicas

### Evolución miopía

```{r regresion-miopia-evol}
#| fig-cap: "Rectas de regresión para la evolución de la miopía."
#| fig-width: 10
#| fig-height: 8
regresion.evol(df, "MIO.D.EVOL")
```

#### Regresión múltiple

```{r regresion-mult-miopia-evol}
model <- regresion.mult(df, "MIO.D.EVOL", vars.ind.evol)
print.regresion(model)
```

**Coeficiente de determinación: $R^2 = `r round(summary(model)$r.squared,2)`$**.

### Astigmatismo

```{r regresion-astismatigmo-evol}
#| fig-cap: "Rectas de regresión para la evolución del astigmatismo."
#| fig-width: 10
#| fig-height: 8
regresion.evol(df, "AST.D")
```

```{r regresion-mult-astigmatistmo-evol}
model <- regresion.mult(df, "AST.D.EVOL", vars.ind.evol)
print.regresion(model)
```

**Coeficiente de determinación: $R^2 = `r round(summary(model)$r.squared,2)`$**.

### Presbicia

```{r regresion-presbicia-evol}
#| fig-cap: "Rectas de regresión para la evolución de la presbicia."
#| fig-width: 10
#| fig-height: 8
regresion.evol(df, "PRE.D")
```

```{r regresion-mult-presbicia-evol}
model <- regresion.mult(df, "PRE.D.EVOL", vars.ind.evol)
print.regresion(model)
```

**Coeficiente de determinación: $R^2 = `r round(summary(model)$r.squared,2)`$**.

### Hipermetropía

```{r regresion-hipermetropia-evol}
#| fig-cap: "Rectas de regresión para la evolución de la hipermetropía."
#| fig-width: 10
#| fig-height: 8
regresion.evol(df, "HIP.D")
```

```{r regresion-mult-hipermetropia-evol}
model <- regresion.mult(df, "HIP.D.EVOL", vars.ind.evol)
print.regresion(model)
```

**Coeficiente de determinación: $R^2 = `r round(summary(model)$r.squared,2)`$**.

## Regresiones de las evoluciones de las variables clínicas (sin medidas repetidas)

### Evolución miopía

```{r regresion-miopia-evol-no-rep}
#| fig-cap: "Rectas de regresión para la evolución de la miopía."
#| fig-width: 10
#| fig-height: 8
regresion.evol(df2, "MIO.D.EVOL")
```

```{r regresion-mult-miopia-evol-no-rep}
model <- regresion.mult(df2, "MIO.D.EVOL", vars.ind.evol)
print.regresion(model)
```

**Coeficiente de determinación: $R^2 = `r round(summary(model)$r.squared,2)`$**.

### Astigmatismo

```{r regresion-astismatigmo-evol-no-rep}
#| fig-cap: "Rectas de regresión para la evolución del astigmatismo."
#| fig-width: 10
#| fig-height: 8
regresion.evol(df2, "AST.D")
```

```{r regresion-mult-astigmatistmo-evol-no-rep}
model <- regresion.mult(df2, "AST.D.EVOL", vars.ind.evol)
print.regresion(model)
```

**Coeficiente de determinación: $R^2 = `r round(summary(model)$r.squared,2)`$**.

### Presbicia

```{r regresion-presbicia-evol-no-rep}
#| fig-cap: "Rectas de regresión para la evolución de la presbicia."
#| fig-width: 10
#| fig-height: 8
regresion.evol(df2, "PRE.D")
```

```{r regresion-mult-presbicia-evol-no-rep}
model <- regresion.mult(df2, "PRE.D.EVOL", vars.ind.evol)
print.regresion(model)
```

**Coeficiente de determinación: $R^2 = `r round(summary(model)$r.squared,2)`$**.

### Hipermetropía

```{r regresion-hipermetropia-evol-no-rep}
#| fig-cap: "Rectas de regresión para la evolución de la hipermetropía."
#| fig-width: 10
#| fig-height: 8
regresion.evol(df2, "HIP.D")
```

```{r regresion-mult-hipermetropia-evol-no-rep}
model <- regresion.mult(df2, "HIP.D.EVOL", vars.ind.evol)
print.regresion(model)
```

**Coeficiente de determinación: $R^2 = `r round(summary(model)$r.squared,2)`$**.  
**AIC = `r AIC(model)`**.